【裁判字號】    99,上訴,177
【裁判日期】    991228
【裁判案由】    違反毒品危害防制條例
【裁判全文】
臺灣高等法院花蓮分院刑事判決         99年度上訴字第177號
上  訴  人
即  被  告  林宏樹
指定辯護人  吳明益律師
上  訴  人
即  被  告  邱錦榮
選任辯護人  林武順律師（法扶會委任）
上列上訴人因違反毒品危害防制條例案件，不服臺灣花蓮地方法
院中華民國99年5月27日99年度訴字第63號第一審判決（起訴案
號：臺灣花蓮地方法院檢察署98年度偵字第5723、5724號；99年
度偵字第713、842號），提起上訴；另經臺灣花蓮地方法院檢察
署移送併案審理（99年度偵字第1494號），本院判決如下：
    主  文
原判決除確定部分外撤銷。
林宏樹犯如附表所示之罪，均累犯，各處如附表所示之刑。應執
行有期徒刑十二年。扣案之第一級毒品海洛因四小包（合計淨重
二點三三公克，驗餘淨重二點三公克）沒收銷燬之。扣案之三星
牌行動電話一支（含門號0000000000之SIM卡一張）、共同販賣
第一級毒品所得新臺幣七百元沒收之。未扣案之販賣第一級毒品
所得合計新臺幣四千元沒收，如全部或一部不能沒收時，以其財
產抵償之。未扣案之共同販賣第一級毒品所得新臺幣三百元，與
邱錦榮連帶沒收，如全部或一部不能沒收時，以其財產連帶抵償
之。
邱錦榮共同販賣第一級毒品，累犯，處有期徒刑七年八月。扣案
之第一級毒品海洛因四小包（合計淨重二點三三公克，驗餘淨重
二點三公克）沒收銷燬之。扣案之三星牌行動電話一支（含門號
0000000000之SIM卡一張）、共同販賣第一級毒品所得新臺幣七
百元沒收之。未扣案之共同販賣第一級毒品所得新臺幣三百元，
與林宏樹連帶沒收，如全部或一部不能沒收時，以其財產連帶抵
償之。
林宏樹被訴三次販賣第一級毒品予郭俊賢部分均無罪。
    事  實
一、林宏樹曾因違反森林法等案件，經法院裁判應執行有期徒刑
    6 月確定，於民國97年12月29日易科罰金執行完畢。邱錦榮
    曾因毒品危害防制條例案件，經法院判處有期徒刑3月確定
    ，於97年6月10日執行完畢。
二、林宏樹明知海洛因係毒品危害防制條例所規定之第一級毒品
    ，不得非法販賣，竟基於販賣第一級毒品圖利之犯意，利用
    其所有之0000000000號三星牌行動電話，作為買賣毒品之聯
    繫工具，分別於下列時間、地點，販賣第一級毒品海洛因予
    曾中平、許富欽、林文明等人：
（一）於98年10月13日某時，在臺東縣卑南鄉○○村○街56巷21
      號住處，以新臺幣（下同）1000元之價額，販賣相當數量
      之海洛因若干予曾中平。惟因曾中平表示要賒欠而尚未收
      款。
（二）於98年9月6日、7日間某時，在花蓮縣玉里鎮○○路101、
      103號金龍遊藝場門前馬路邊，以1000元之價額，販賣相
      當數量之海洛因若干予許富欽。
（三）於98年11月24日某時，在花蓮縣玉里鎮○○路○段75號許
      富欽住處附近馬路邊，以1000元之價額，販賣相當數量之
      海洛因若干予許富欽。
（四）於98年10月下旬某日下午4時許，在上開金龍遊藝場內，
      以2000元之價額，販賣相當數量之海洛因若干予林文明。
三、林宏樹與邱錦榮是朋友關係，98年12月17日晚上9時許，在
    上開金龍遊藝場內，王志成問邱錦榮可否買到海洛因，邱錦
    榮回答「等一下我朋友會過來」，並當場以王志成之行動電
    話打給林宏樹之0000000000號行動電話，問林宏樹多久可到
    ，數分鐘後，林宏樹進入金龍遊藝場，即與邱錦榮共同基於
    販賣第一級毒品海洛因之犯意聯絡，由邱錦榮向王志成說我
    朋友過來了，王志成即拿出1000元給邱錦榮，邱錦榮當場將
    1000元交給林宏樹，林宏樹即當王志成之面，拿出約0.08公
    克之海洛因1小包交給邱錦榮，再由邱錦榮交付王志成，而
    完成交易。林宏樹隨後從上開1000元中抽取300元交給邱錦
    榮，作為邱錦榮共同販賣毒品之報酬。嗣因王志成在金龍遊
    藝場之廁所內，以針筒注射之方式施用毒品，造成中毒性休
    克死亡，而經警循線查獲上情，並自林宏樹身上扣得海洛因
    4小包（合計淨重2.33公克，驗餘淨重2.3公克）、上開號行
    動電話一支及犯罪所得現金700元。
四、案經臺灣花蓮地方法院檢察署檢察官於相驗後主動簽分，及
    因花蓮縣警察局玉里分局報告而偵查起訴。
    理  由
壹、證據能力方面
    本判決所引用之證據資料，被告等及辯護人於本院均表示同
    意有證據能力。本院審酌該等證據作成時之情況，並無不當
    情事；且與本案待證事實具有相當之關聯性，以之為證據亦
    無不合，依法均應認為有證據能力。
貳、有罪部分
一、事實二之（一）部分，業據被告林宏樹於偵查中聲押庭及本
    院審理時坦承不諱；核與證人曾中平於原審所證：「（就你
    在警察局所述98年10月間有在林宏樹臺東初鹿家，向林宏樹
    買一千元一小包用夾鏈袋裝的海洛因，此次是用行動電話跟
    林宏樹聯絡，他叫你去他住家交易，是否屬實？）是真的，
    但是錢沒有給。」等語相符，且有通聯紀錄在卷可稽。
二、事實二之（二）（三）部分，業據被告林宏樹於偵查中聲押
    庭及本院審理時坦承不諱；核與證人許富欽於原審所證：9
    月4日應該是我們初認識的那天。隔二、三天應該是在9月6
    日或7日為第一次交易，那次交易金額是一千元，數量是一
    小分裝包，第一次我直接給林宏樹現金。第一次是我去遊藝
    場找林宏樹，林宏樹從遊藝場走出來到遊藝場外面的空地上
    交給我。我最後一次打給他是11月24日，向林宏樹購買，也
    是交付現金一千元，在我家外面的玉里鎮○○路○段75號附
    近的馬路等語相符，且與卷內通聯紀錄所示之日期時間大致
    符合。
三、事實二之（四）部分，業據被告林宏樹於偵查中聲押庭及本
    院審理時坦承不諱；核與證人林文明於原審所證：「（被告
    林宏樹問：你是否是在98年10月份下旬某日下午4點鐘左右
    ，去金龍跟我拿2千元毒品？）那時是傍晚，詳細日期記不
    起來。」「（被告林宏樹問：同一天中午是否拿2千元給邱
    憲德，再到金龍跟我拿海洛因？）我過去就直接給你2千元
    。」「（被告林宏樹問：是否確定？）是的，我有給你2千
    元。」等語相符。
四、事實三之部分，關於販賣海洛因予與王志成之事實及交易過
    程，業經被告林宏樹於偵查中聲押庭及本院審理時坦承不諱
    ；亦據被告邱錦榮於偵查中聲押庭及原審審理時坦承不諱（
    聲押卷第5頁；原審卷第94頁）。關於林宏樹交給邱錦榮之
    300 元是否作為邱錦榮共同販賣毒品之報酬部分，林宏樹及
    邱錦榮於本院雖均供稱是邱錦榮向林宏樹借款；惟被告林宏
    樹係稱邱錦榮剛進金龍遊藝場時即向伊說要借錢，邱錦榮則
    謂是在王志成買了毒品走了以後才向林宏樹借錢，二人所述
    迥異，又林宏樹於偵查中係供稱邱錦榮幫忙做事才給300元
    ，足見300元非借款，而係邱錦榮共同賣毒品給王志成分得
    之款項。惟此部分供述之不實，無礙於其二人共同販賣海洛
    因予王志成之事實認定。
五、毒品買賣，為政府強力查緝之嚴重違法行為，非可公然為之
    ，故其交易價格每因買賣雙方關係之深淺、買賣之數量、貨
    源是否充裕、查緝是否嚴謹及其取得成本之高低等因素而有
    不同，非可一概而論。而販賣之利得，除販賣者坦承之外，
    實難查得實情，惟販賣第一級毒品海洛因犯行之法定刑度甚
    重，係眾所週知之事實，依一般經驗法則，販賣毒品者鋌而
    走險，苟非意在營利，所為何來？是本件雖無法查得被告二
    人販賣海洛因之價差，惟依上述說明，被告二人具有營利之
    意圖，應堪認定。從而，被告二人上開販賣第一級毒品之犯
    行，均堪認定。
六、核被告林宏樹、邱錦榮所為，均係犯毒品危害防制條例第4
    條第1項之販賣第一級毒品罪。被告二人就事實欄三部分，
    有犯意聯絡及行為分擔，且各已為構成要件之行為，均應論
    以共同正犯。被告林宏樹多次犯行，犯意各別，應分論併罰
    。又被告二人分別有事實欄所載之前科，有臺灣高等法院被
    告前案紀錄表在卷可稽，其二人於有期徒刑執行完畢後五年
    內，故意再犯本件有期徒刑以上之各罪，均為累犯，除死刑
    、無期徒刑部分依法不得加重外，其餘均應依刑法第47條第
    1項規定，加重其刑。惟被告二人於偵查及審判中均自白犯
    行，均應依毒品危害防制條例第17條第2項之規定，減輕其
    刑，並依法先加後減之。再按刑法第59條規定犯罪之情狀可
    憫恕者，得酌量減輕其刑，其所謂「犯罪之情狀」，與同法
    第57條規定科刑時應審酌之一切情狀，並非有截然不同之領
    域，於裁判上酌減其刑時，應就犯罪一切情狀（包括第57條
    所列舉之10款事項），予以全盤考量，審酌其犯罪有無可憫
    恕之事由（即有無特殊之原因與環境，在客觀上足以引起一
    般同情，以及宣告法定低度刑，是否猶嫌過重等等），以為
    判斷。而就販賣毒品案件中，同為販賣毒品之人，其原因動
    機不一，犯罪情節未必盡同，或有大盤毒梟者，亦有中、小
    盤之分，甚或僅止於吸毒者友儕間為求互通有無之有償轉讓
    者亦有之，其販賣行為所造成危害社會之程度自屬有異，於
    此情形，倘依其情狀處以適當徒刑，即足以懲儆，並可達防
    衛社會之目的者，自非不可依客觀之犯行與主觀之惡性二者
    加以考量其情狀，是否有可憫恕之處，適用刑法第59條之規
    定酌量減輕其刑，期使個案裁判之量刑，能斟酌至當，符合
    比例原則（最高法院95年度臺上字第6157號判決意旨參照）
    。經查，本件被告二人販賣第一級毒品海洛因之犯行，固戕
    害他人身心，應受非難，惟販賣數量均非極鉅，不法所得亦
    不高，所販售之海洛因亦非廣泛流入市面，危害程度尚非甚
    廣，與大量散播毒品之大盤、中盤毒販相較，其間顯然有別
    ，衡情自屬情輕法重，其犯罪情狀不無可憫恕之處，本院認
    為縱處以毒品危害防制條例第4條第1項之法定最低刑度無期
    徒刑，猶嫌過重，爰就被告二人所犯各罪，均依刑法第59條
    之規定，酌予減輕其刑，並遞減之。
七、原審對被告二人論罪科刑，固非無見。惟就被告林宏樹部分
    未及審酌其於本院自白犯罪之情狀，就被告邱錦榮部分未予
    審酌刑法第59條規定之適用，均有未合。被告二人上訴指摘
    原判決此部分不當，為有理由，應予撤銷。爰審酌被告二人
    素行非佳、犯罪之動機、目的、手段及犯後態度等一切情狀
    ，就被告林宏樹部分量處如附表所示之刑，並定其應執行刑
    如主文所示。就被告邱錦榮部分，量處如主文所示之刑，以
    示懲儆。檢察官起訴書就被告林宏樹部分求處死刑、被告邱
    錦榮部分求處無期徒刑，均嫌過重，尚非恰當，併此敘明。
八、又扣案之海洛因4小包（合計淨重2.33公克，驗餘淨重2.3公
    克），為查獲之第一級毒品，且與被告二人販賣第一級毒品
    犯行有直接關聯，應依毒品危害防制條例第18條第1項前段
    規定沒收銷燬之。又扣案之三星牌行動電話一支（含門號
    0000000000之SIM卡1張）係被告林宏樹所有供其及與邱錦榮
    販賣第一級毒品所用之物，應依同條例第19條第1項規定沒
    收。被告林宏樹於事實二之（二）（三）（四）部分之犯罪
    所得合計4000元雖未扣案，仍應依同條項之規定沒收，如全
    部或一部不能沒收時，以其財產抵償之。事實二之（一）部
    分，因尚未收到價金，不予宣告沒收。又被告二人於事實欄
    三部分之犯罪所得1000元，其中700元已扣案，應依同條例
    第19條第1項之規定宣告沒收規定沒收；其餘300元雖未扣案
    ，仍應同條項之規定，對其二人連帶沒收，如全部或一部不
    能沒收時，以其等財產連帶抵償之。
九、不另為無罪諭知部分：
（一）公訴意旨另以：林宏樹與邱錦榮明知自己毫無醫學知識，
      販賣毒品供人使用純係利用提供劣質毒品供他人解除毒癮
      之方式以賺取暴利，已預見不當施用伊等所販賣之毒品有
      可能造成施用者死亡事實之發生，仍以縱使發生施用者死
      亡之事實亦不違背其本意之容認故意，於98年12月17日晚
      間21時10分許，再共同基於犯意之聯絡，由邱錦榮在設於
      花蓮縣玉裡鎮○○路101號及103號之金龍遊藝場內，介紹
      王志成向林宏樹購買毒品，並由邱錦榮使用王志成之手機
      聯絡林宏樹前來，由林宏樹當面將所販售之價值1000元之
      0.08公克海洛因交付王志成，並於收取王志成所交付之價
      金1000元後，從中取用300元以支付邱錦榮，作為邱錦榮
      介紹販賣毒品對像之佣金。王志成於購得上開海洛因後，
      隨即在金龍遊藝場之廁所內以注射針筒注射之方式施用毒
      品，造成中毒性休克，於是日晚間10時許經金龍遊藝場員
      工發現死亡。因認被告林宏樹、邱錦榮二人本於上開殺人
      之容認故意，另該當於刑法第271條第1項之殺人罪嫌云云
      。
（二）訊據被告林宏樹、邱錦榮二人均否認有上開殺人之容認故
      意。經查王志成之死因，據法務部法醫研究所鑑定結果，
      認為係中毒性休克，乃混合嗎啡類藥物、甲基安非他命及
      酒精等多重藥物濫用所致，造成生命中樞抑制而死亡，屬
      意外死亡方式。又施用毒品致死，乃特殊之情形，一般而
      言，毒品施用者會就自己之施用量加以衡量，若非有特異
      體質或特別之施用方式，諸如本件之多重藥物濫用情形，
      致死之可能性並不大，故能否謂被告二人就王志成施用海
      洛因後將發生中樞抑制而休克死亡之結果有所預見，且就
      結果之發生亦不違反其本意，尚有疑問。此外亦查無積極
      證據足資證明被告二人有殺人之犯意，自不能憑空推論其
      二人販賣海洛因予王志成之行為，亦觸犯刑法第271條第
      1項之殺人罪。惟公訴人認為被告二人此部分行為與前開
      論罪科刑部分有想像競合犯之裁判上一罪之關係，爰不另
      為無罪之諭知。
參、無罪部分
一、公訴意旨另以：林宏樹於98年6月、7月間某日，在花蓮縣玉
    里鎮○○路244號郭俊賢住處，販賣3000元之海洛因若干予
    郭俊賢。又於一星期後某日，在郭俊賢住處，販賣3000元之
    海洛因若干予郭俊賢。又於第二次販賣後一個月內某日，在
    郭俊賢住處門前，販賣3000元之海洛因予郭俊賢。因認林宏
    樹另行涉犯毒品危害防制條例第4條第1項之販賣第一級毒品
    罪嫌。
二、訊據被告林宏樹否認此部分之犯行，辯稱其沒有販賣海洛因
    給郭俊賢等語。
三、公訴人認被告林宏樹涉犯此部分犯行，無非以證人郭俊賢於
    警詢及偵查中之供述為論據。經查證人郭俊賢雖於警詢、偵
    查及原審供述被告林宏樹曾於公訴人所指之日期，三次到其
    住處賣海洛因給伊，每次3000元；惟為被告林宏樹所否認，
    且除郭俊賢之證述外，並無其他積極證據足資佐證郭俊賢不
    利於被告林宏樹之陳述，自難僅憑郭俊賢單一之證詞，遽認
    被告林宏樹有此部分之犯行。原審未察，就此部分為被告林
    宏樹有罪之判決，尚有未合。被告林宏樹上訴，指摘原判決
    此部分不當，為有理由，應予撤銷，另為被告林宏樹無罪之
    諭知。
據上論斷，應依刑事訴訟法第369條第1項前段、第364條、第299
條第1項前段、第301條第1項，毒品危害防制條例第4條第1項、
第17條第2項、第18條第1項前段、第19條第1項，刑法第11條、
第28條、第47條第1項、第59條、第51條第5款、第9款，判決如
主文。
本案經檢察官李啟明到庭執行職務。
中    華    民    國    99    年    12    月    28    日
                  刑事庭審判長法  官  謝志揚
                              法  官  張健河
                              法  官  林慶煙
以上正本證明與原本無異。
如不服本判決，應於收受送達後10日內向本院提出上訴書狀，其
未敘述理由者，並得於提起上訴狀後10日內向本院補提理由書（
均須按他造當事人之人數附繕本）「切勿逕送上級法院」。
告訴人或被害人如對於本判決不服者，應具備理由請求檢察官上
訴，其上訴期間之計算係以檢察官收受判決正本之日期為準。
中    華    民    國    99    年    12    月    28    日
                              書記官  林明智
附錄本判決論罪之法律條文：
毒品危害防制條例第4條
製造、運輸、販賣第一級毒品者，處死刑或無期徒刑；處無期徒
刑者，得併科新臺幣 2 千萬元以下罰金。
製造、運輸、販賣第二級毒品者，處無期徒刑或 7 年以上有期
徒刑，得併科新臺幣 1 千萬元以下罰金。
製造、運輸、販賣第三級毒品者，處 5 年以上有期徒刑，得併
科新臺幣 7 百萬元以下罰金。
製造、運輸、販賣第四級毒品者，處 3 年以上 10 年以下有期
徒刑，得併科新臺幣 3 百萬元以下罰金。
製造、運輸、販賣專供製造或施用毒品之器具者，處 1 年以上
7 年以下有期徒刑，得併科新臺幣 1 百萬元以下罰金。
前五項之未遂犯罰之。
毒品危害防制條例第19條
犯第 4 條至第 9 條、第 12 條、第 13 條或第 14 條第 1 項
、第 2 項之罪者，其供犯罪所用或因犯罪所得之財物，均沒收
之，如全部或一部不能沒收時，追徵其價額或以其財產抵償之。
為保全前項價額之追徵或以財產抵償，得於必要範圍內扣押其財
產。
犯第 4 條之罪所使用之水、陸、空交通工具沒收之。
附表：
一、事實二之（一）：
    林宏樹販賣第一級毒品，累犯，處有期徒刑八年。扣案之第
    一級毒品海洛因四小包（合計淨重二點三三公克，驗餘淨重
    二點三公克）沒收銷燬之。扣案之三星牌行動電話一支（含
    門號0000000000之SIM卡一張）沒收之。
二、事實二之（二）：
    林宏樹販賣第一級毒品，累犯，處有期徒刑八年。扣案之第
    一級毒品海洛因四小包（合計淨重二點三三公克，驗餘淨重
    二點三公克）沒收銷燬之。扣案之三星牌行動電話一支（含
    門號0000000000之SIM卡一張）沒收之。未扣案之販賣第一
    級毒品所得新臺幣一千元沒收，如全部或一部不能沒收時，
    以其財產抵償之。
三、事實二之（三）：
    林宏樹販賣第一級毒品，累犯，處有期徒刑八年。扣案之第
    一級毒品海洛因四小包（合計淨重二點三三公克，驗餘淨重
    二點三公克）沒收銷燬之。扣案之三星牌行動電話一支（含
    門號0000000000之SIM卡一張）沒收之。未扣案之販賣第一
    級毒品所得新臺幣一千元沒收，如全部或一部不能沒收時，
    以其財產抵償之。
四、事實二之（四）：
    林宏樹販賣第一級毒品，累犯，處有期徒刑八年。扣案之第
    一級毒品海洛因四小包（合計淨重二點三三公克，驗餘淨重
    二點三公克）沒收銷燬之。扣案之三星牌行動電話一支（含
    門號0000000000之SIM卡一張）沒收之。未扣案之販賣第一
    級毒品所得新臺幣二千元沒收，如全部或一部不能沒收時，
    以其財產抵償之。
五、事實三：
    林宏樹共同販賣第一級毒品，累犯，處有期徒刑八年。扣案
    之第一級毒品海洛因四小包（合計淨重二點三三公克，驗餘
    淨重二點三公克）沒收銷燬之。扣案之三星牌行動電話一支
    （含門號0000000000之SIM卡一張）、共同販賣第一級毒品
    所得新臺幣七百元沒收之。未扣案之共同販賣第一級毒品所
    得新臺幣三百元，與邱錦榮連帶沒收，如全部或一部不能沒
    收時，以其財產連帶抵償之。

司法院資訊處製作；財團法人民間司法改革基金會備份。
